臺灣高等法院高雄分院刑事判決　　　　96年度上訴字第1685號
上　訴　人
即　被　告　甲○○
　　　　　　　　　　（現於臺灣高雄監獄執行中）
選任辯護人　高慶福律師
上列上訴人因違反毒品危害防制條例等案件，不服臺灣高雄地方
法院95年度訴字第3686號中華民國96年7 月3 日第一審判決（起
訴案號：臺灣高雄地方法院檢察署95年度偵字第6903號），提起
上訴，本院判決如下：
    主  文
上訴駁回。
    事  實
一、甲○○明知甲基安非他命係毒品危害防制條例第2 條第2 項
    第2 款所列之第二級毒品，依法不得製造，竟基於製造第二
    級毒品甲基安非他命之犯意，於民國95年2 月18日，在屏東
    縣東港鎮林園大橋附近，以新台幣（下同）9 萬元，向姓名
    年籍不詳綽號「阿生」之成年男子購得毒品先驅原料麻黃鹼
    （Ephedrine） ，再於高雄市○○路與覺民路口某書局，購
    買「化學超有趣」書籍1 本，及由網路下載安非他命相關資
    料數紙，另在高雄醫學院附近某化學原料行購得氯仿數瓶，
    旋在高雄市鼓山區○○○○路100 號5 樓向他人承租之房屋
    內，將麻黃鹼浸泡氯仿，以漏斗、濾網過濾雜質，再加入清
    水、鹽巴一同煮沸，置入冰箱等待結晶，惟尚未製造完成，
    即為警於95年2 月26日19時50分許，根據線報得知高雄市鼓
    山區○○○○路100 號大樓內有通緝犯藏匿，且可能從事製
    造毒品犯行，而前往搜索，當場在大樓管理室逮獲甲○○，
    經甲○○同意，至其上開租屋處搜索，扣得甲○○所有供製
    毒所用之鐵鍋裝液態麻黃鹼2 鍋（驗前淨重各為1522公克、
    1960公克，驗後淨重各為1518公克、1958.57 公克）、氯仿
    2 瓶、殘留有麻黃鹼成分之濾網及漏斗各1 個、安非他命網
    路資料5 紙、「化學超有趣」書籍1 本。
二、案經高雄市政府警察局左營分局報請臺灣高雄地方法院檢察
    署檢察官偵查起訴。
    理  由
一、訊據上訴人即被告甲○○矢口否認有何製造毒品之犯行，辯
    稱：我是在查獲前10幾天，以9 萬元之代價，在林園大橋下
    向「阿生」購買1 包約700 公克、結晶狀的甲基安非他命，
    準備自己施用，但回家點火燃燒發現有臭味，無法施用，我
    以為「阿生」在甲基安非他命中添加雜質，增加重量賣我，
    於是買書、上網找資料，查看有無去除臭味、雜質之方法，
    得知氯仿為有機溶劑，可以溶解雜質，但甲基安非他命不會
    溶解於氯仿，所以購買氯仿，在租屋處將甲基安非他命浸泡
    在氯仿中，過濾後，將晶體撈起來，加入清水、鹽巴與晶體
    一起煮沸，放入冰箱重新結晶，並未製造甲基安非他命，本
    案被查獲後，我才明白可能被「阿生」騙了，「阿生」以麻
    黃鹼充當甲基安非他命賣我云云。經查：
  (一)被告供稱：我是於95年2 月18日，在屏東縣東港鎮林園大橋
    旁，以9 萬元向「阿生」購得安非他命（按實係麻黃鹼），
    再於查獲前7 、8 天去看書，並購買「化學超有趣」，在網
    路上下載有關安非他命的資料，及在高雄醫學院附近購得氯
    仿，然後將安非他命（按應係麻黃鹼）泡在氯仿一天多，然
    後倒掉氯仿，再濾網過濾，倒入清水及鹽巴一起煮沸後，置
    入冰箱等待晶等語明確（警卷第6 頁、偵查卷第48頁）；而
    警方於95年2 月26日19時50分許，在被告承租之高雄市鼓山
    區○○○○路100 號5 樓房屋內，查扣液態麻黃鹼2 鍋（驗
    前淨重各為1522公克、1960公克，驗後淨重各為1518公克、
    1958.57 公克）、氯仿2 瓶、濾網及漏斗各1 個、安非他命
    網路資料5 紙、「化學超有趣」書籍1 本等事實，業為被告
    所坦認，並有卷附扣押物品目錄表、扣押物品清單可稽；而
    扣案之該2 鍋液體，於查獲時係已置於冰箱內等待結晶，為
    被告所是認（警卷第6 頁），並有查獲照片可參（警卷第27
    頁），且該液體經送請內政部警政署刑事警察局（下稱刑事
    警察局）鑑定結果，確含麻黃鹼成分，有該局95年4 月13日
    刑鑑字第0950035131號鑑定書可參（偵卷第55頁）；又該濾
    網及漏斗，經該局檢驗結果亦均殘留有麻黃鹼成份，有該局
    96年4 月16日刑鑑字第0960043176號函可參（原審卷第89頁
    ），足見被告確有使用濾網及漏斗過濾該麻黃鹼液體；另上
    開安非他命網路資料，其上載有被告以原子筆所書寫之化學
    式及分子結構圖，此經被告當庭自陳無訛，是依本件現場查
    獲之情形研判，足認被告確係參酌書籍、網路資料後，使用
    氯仿及濾網、漏斗等器具，製成扣案2 鍋液態麻黃鹼，再置
    入冰箱等待結晶，則其客觀上有製造之行為，應堪認定。
  (二)本件查獲之緣起，證人即執行現場搜索之警員蔣正達在原審
    證稱：當時會前往搜索被告租屋處，是據報有通緝犯「阿雄
    」住在該棟大樓，線報顯示其當時持有毒品，可能要從事製
    造毒品犯行，事後查證「阿雄」就是被告等語（原審卷第66
    頁），足見警方係因獲有被告可能製毒之情資，始前往查緝
    ，現場搜索結果，果在被告租屋處扣得液態麻黃鹼2 鍋及氯
    仿、漏斗、濾網、書籍等與製毒相關之嫌疑物品；又製造安
    非他命之方法固有多種，惟依緝毒實務，先驅原料及溶劑之
    使用，乃係製毒過程中所需，而麻黃鹼為製造甲基安非他命
    之原料，氯仿為常見之溶劑，則經刑事警察局以95年12月25
    日刑鑑字第0950185916號函覆原審甚明，有該函在卷可參（
    原審卷第40頁），參以本案扣有「化學超有趣」書籍及安非
    他命網路下載資料，該網頁資料上並有被告手寫之化學式、
    分子結構圖等，及被告自陳其學歷高雄中學畢業，就讀自然
    組等語，顯見被告具備一定之化學知識，應有研讀相關製毒
    資料後，著手從事製造之能力。
  (三)被告雖辯稱其係以9 萬元之代價，向「阿生」購得1 包重約
    700 公克之結晶狀甲基安非他命，然品質不佳，施用時有臭
    味，查閱相關資料後，得知甲基安非他命晶體不會溶解於氯
    仿，但雜質會溶解於氯仿，始將所購之甲基安非他命浸泡氯
    仿，過濾後，撈起晶體，加入清水、鹽巴與晶體一起煮沸，
    放入冰箱重新結晶云云。惟結晶狀甲基安非他命會溶解於氯
    仿中，刑事警察局95年6 月7 日刑鑑字第0950070681號函（
    偵卷第61頁）業已函覆甚明，是如將甲基安非他命以氯仿浸
    泡，既已溶解，何能過濾撈起晶體，被告所辯甲基安非他命
    晶體不溶於氯仿，將甲基安非他命浸泡氯仿後，過濾撈起晶
    體一節，顯然不實。又被告有多次施用毒品之前科紀錄，此
    有臺灣高等法院被告前案紀錄表在卷可參，被告於原審亦自
    陳其施用甲基安非他命長達1 、2 年，常常向「阿生」購買
    甲基安非他命，購買方式不需經由中間人轉介，直接聯絡「
    阿生」購買即可等語，足見被告施用甲基安非他命成癮，係
    有相當經驗之人，毒品來源多向「阿生」購得，有長期之買
    賣關係，聯絡方式直接簡便，無須轉手他人，則被告果真以
    9 萬元代價向「阿生」購得重達700 公克但品質不佳、無法
    施用之甲基安非他命，則其與「阿生」間既有長期交易經驗
    ，自易於尋得「阿生」，要求退貨或換貨，焉有如被告辯稱
    該次買到品質不佳之甲基安非他命，「阿生」即不接電話而
    無從聯絡之理，被告又豈有甘冒損失風險，費心查閱資料，
    自行購買溶劑後，重製再造所購甲基安非他命之理；況甲基
    安非他命晶體以溶劑液化後，仍保有甲基安非他命成分，不
    會轉換成麻黃鹼成分，上開刑事警察局95年12月25日刑鑑字
    第0950185916號函（原審卷第40頁）已有說明，則被告辯稱
    其係為除臭，始將所購甲基安非他命以氯仿浸泡云云，然竟
    製成扣案2 鍋具麻黃鹼成分之液體，其還原重製之詞，顯不
    可採。
  (四)被告又辯稱其係向「阿生」購買甲基安非他命，不知「阿生
    」卻交付麻黃鹼，故其係騙云云。查依據行政院衛生署管制
    藥品管理局製作之「2002藥物濫用」，書中指出「純的安非
    他命及甲基安非他命之游離基（Free　Base）均為無色或淡
    黃色之油狀物，具輕微腥味、胺臭、然而實際上二者大多以
    鹽酸鹽或硫酸鹽形成白色、帶著微苦味之結晶性粉末，甲基
    安非他命有類似冰糖之片狀結晶，二者結晶均極易溶於水或
    酒精。目前國內發現的皆為甲基安非他命之鹽酸鹽。其結晶
    細如碎冰塊，因此亦匿稱為冰塊（Ice）... 。 」另外The
    Merck Index 書中指出麻黃鹼之鹽酸鹽或硫酸鹽均為細緻、
    白色、無味之結晶或粉末（Fine,white,odorless crystals
    or powder...）。而綜合前面二書所述，甲基安非他命及麻
    黃鹼在外觀形狀、顏色及氣味上均類同，只有味道上稍有不
    同，僅以外觀形狀、顏色及氣味來辨別甲基安非他命及麻黃
    鹼，一般民眾有可能會將麻黃鹼誤以為甲基安非他命，固有
    法務部調查局96年9 月28日函可參（本院卷第52頁）。惟被
    告係有相當施用毒品經驗之人，已如前述，該次所購毒品數
    量甚鉅，價格不斐，被告亦自陳以往未曾買進如此大量之甲
    基安非他命，對該次交易，自當小心謹慎，豈會未加檢驗試
    用，即輕易受騙，一次大量購進重達700 公克之偽品，且麻
    黃鹼是製造甲基安非他命之先驅原料，而甲基安非他命則是
    成品，兩者價格並不相同，益徵其受騙之說，亦無可信。
  (五)原審之辯護人雖為被告辯以：甲基安非他命之製程有三階段
    ，分別為鹵化反應、氫化反應、純化結晶，扣案物雖驗出有
    麻黃鹼成分，然該成分係何製程階段之產物，公訴人並未舉
    證，且本案亦未查獲有活性碳、氫氧化鈉、鈀金、乙醚等相
    關製造原料云云。對此，刑事警察局以96年4 月16日刑鑑字
    第0960043176號函（原審卷第89頁）函覆原審：文獻中記載
    可以麻黃鹼為原料製成甲基安非他命，惟甲基安非他命合成
    過程步驟之設計因人而異，從原料之選擇到器具之使用、藥
    品之添加，均因方法不同而有差別等語，顯然本案是否查獲
    氫氧化鈉、鈀金等物，要與認定被告有無製毒犯行無涉；又
    原審依公訴人所請，將扣案液態麻黃鹼2 鍋，送請刑事警察
    局鑑定其製程為何，雖經該局以上開公函回覆：未便以扣案
    送驗證物加以臆測等語，惟檢附刑事科學第58期「法院對甲
    基安非他命地下工廠製造行為認定之探討」1 文供參，該文
    認為：依國外文獻記載，由麻黃鹼製造甲基安非他命，在合
    成步驟中，並非一定需使用氫化步驟，傳統實務見解以鹵化
    、氫化、純化三階段定義甲基安非他命之製程，將產生嚴重
    之限制與誤判（原審卷第103 頁背面，即該文第12頁）；由
    麻黃鹼開始製造甲基安非他命，但中間加入之化學試劑不同
    ，可能出現不同之結果，勉強將製程分為三階段，可能限於
    狹隘之認知中（原審卷第106 頁，即該文第17頁）等語，是
    公訴意旨未以傳統三階段製程理論予以界定被告之製毒犯行
    ，亦無法以此為由，遽認公訴人未盡舉證之責，辯護人所辯
    ，尚非可採。
  (六)綜前所述，本件事證明確，被告所為製造第二級毒品未遂犯
    行，足以認定，應依法論科。至於被告之辯護人雖聲請鑑定
    本件行為是否屬製造第二級毒品未遂行為。惟甲基安非他命
    合成過程步驟之設計因人而異，從原料之選擇到器具之使用
    、藥品之添加，均因方法不同而有差別，欲單就本案送驗證
    物檢出之成分推論是否為製造甲基安非他命或屬製程之可種
    階段理論上有盲點等情，有刑事警察局以96年4 月16日刑鑑
    字第0960043176號函可參（原審卷第89頁），是本院認無再
    行鑑定之必要。
二、論罪科刑及沒收
  (一)核被告所為，係犯毒品危害防制條例第4 條第6 項、第2 項
    之製造第二級毒品未遂罪。被告著手於製造第二級毒品甲基
    安非他命，惟尚未製成即為警查獲，為未遂犯，爰依刑法第
    25條第2 項規定，減輕其刑。
  (二)原審因而適用毒品危害防制條例第4 條第6 項、第2 項、第
    19條第1 項規定，並審酌被告明知毒品戕害身心健康，為圖
    己利，私自在租屋處製造甲基安非他命，一旦製造成功，流
    入市面，勢將嚴重危害社會，且犯後否認犯行，及其智識程
    度、生活狀況等一切情狀，量處有期徒刑3 年8 月，以資懲
    儆。及敘明扣案液態麻黃鹼2 鍋（驗前淨重各為1522公克、
    1960公克，驗後淨重各為1518公克、1958.57 公克）及其裝
    盛之鐵鍋2 只、氯仿2 瓶、濾網及漏斗各1 個、安非他命網
    路資料5 紙、「化學超有趣」書籍1 本，均為被告所有供製
    造第二級毒品甲基安非他命所用之物，依毒品危害防制條例
    第19條第1 項規定，應宣告沒收之。至扣案甲基安非他命2
    包、吸食器1 組，係被告另犯施用第二級毒品罪所用之物，
    業經檢察官聲請簡易判決處刑後，由原審以95年度簡字第33
    61號判決分別予以宣告沒收銷燬及沒收在案，有臺灣高等法
    院被告前案紀錄表可稽；其餘扣案電子磅秤1 台、空夾鏈袋
    73個、行動電話2 支，均非違禁物，依公訴人所舉之證據，
    亦難認與本案有何關連性，而無法證明係供被告製毒所用之
    物，應由檢察官另為適法之處理，是此部分扣案物，爰不為
    沒收之諭知。核其認事用法，並無不合，量刑亦屬妥適，被
    告上訴意旨仍執陳詞，為無理由，應予駁回。
三、被告行使偽造私文書罪部分，業經被告撤回上訴而確定，自
    不另論列，附此敘明。
據上論斷，應依刑事訴訟法第368 條，判決如主文。
本案經檢察官陳建年到庭執行職務。
中　　華　　民　　國　　96　　年　　10　　月　　16　　日
                  刑事第三庭    審判長法  官　周賢銳
                                      法  官  趙文淵
                                      法  官  黃仁松
以上正本證明與原本無異。
如不服本判決應於收受本判決後10日內向本院提出上訴書狀，其
未敘述上訴理由者，並得於提起上訴後10日內向本院補提理由書
狀（均須按他造當事人之人數附繕本）「切勿逕送上級法院」。
中　　華　　民　　國　　96　　年　　10　　月　　16　　日
　　　　　　　　　　　　　　　　　　　書記官  馬蕙梅
附錄本件判決論罪科刑法條：
毒品危害防制條例第4條
製造、運輸、販賣第一級毒品者，處死刑或無期徒刑；處無期徒
刑者，得併科新臺幣1 千萬元以下罰金。
製造、運輸、販賣第二級毒品者，處無期徒刑或7 年以上有期徒
刑，得併科新臺幣7 百萬元以下罰金。
製造、運輸、販賣第三級毒品者，處5 年以上有期徒刑，得併科
新臺幣5 百萬元以下罰金。
製造、運輸、販賣第四級毒品者，處3 年以上10年以下有期徒刑
，得併科新臺幣3 百萬元以下罰金。
製造、運輸、販賣專供製造或施用毒品之器具者，處1 年以上7
年以下有期徒刑，得併科新臺幣1 百萬元以下罰金。
前5項之未遂犯罰之。
